【裁判字號】    98,台上,3081
【裁判日期】    980604
【裁判案由】    違反毒品危害防制條例
【裁判全文】
最高法院刑事判決            九十八年度台上字第三０八一號
上  訴  人  台灣高等法院高雄分院檢察署檢察官
上  訴  人  甲○○
（被  告）
選任辯護人  許明德律師
            鄭勝智律師
上  訴  人  丙○○
（被  告）
被      告  乙○○
上 列一 人
選任辯護人  劉家榮律師
上列上訴人等因被告等違反毒品危害防制條例等罪案件，不服台
灣高等法院高雄分院中華民國九十八年二月二十三日第二審判決
（九十七年度上訴字第一五五一號，起訴案號：台灣高雄地方法
院檢察署九十六年度偵字第二八六二九、二八六三一、三０二九
五號），提起上訴，本院判決如下：
    主  文
原判決關於乙○○部分撤銷，發回台灣高等法院高雄分院。
其他上訴駁回。
    理  由
一、撤銷發回（即檢察官對乙○○上訴）部分
本件原判決以公訴意旨略謂：被告乙○○基於幫助販賣第二級毒
品甲基安非他命之犯意，於民國九十六年十月二日晚間，因甲○
○告知手邊有安非他命欲出售牟利，竟以電話聯絡丙○○請其幫
忙詢問是否有人欲購買。嗣有洪崇耀欲為其金主「金董」購買甲
基安非他命，而向蘇宗耀詢問，蘇宗耀即透過管道散佈欲購買甲
基安非他命之消息，該消息由丙○○得知，丙○○遂基於幫助甲
○○販賣甲基安非他命之犯意，介紹甲○○、乙○○與蘇宗耀互
相聯絡，而以此方式幫助甲○○販賣甲基安非他命給洪崇耀所代
表之「金董」。九十六年十月三日晚上，蘇宗耀即透過管道和甲
○○洽妥由蘇宗耀交付新台幣（下同）二百三十萬元，向甲○○
購買甲基安非他命二公斤，並約定於高雄中崙社區附近便利商店
見面。隨即由乙○○駕車搭載甲○○、丙○○，並以蘇宗耀靠近
汽車，迅速由甲○○將二公斤安甲基非他命交付蘇宗耀，而蘇宗
耀則交付二百二十八萬元現金給甲○○之方式，完成當次甲基安
非他命交易。惟洪崇耀取得甲基安非他命後認為品質不佳，無法
對「金董」交代，遂向蘇宗耀表示必須換貨，並將已取得之甲基
安非他命二公斤交由蘇宗耀持向甲○○交換。蘇宗耀與甲○○幾
經交涉，於九十六年十月四日下午三、四時許，在高雄中崙社區
，與甲○○達成協議，雙方同意一半退貨、一半換貨，蘇宗耀遂
收取甲○○所更換之一半毒品即甲基安非他命四小包（毛重九百
九十八公克）及現金一百十四萬元；惟洪崇耀仍拒絕接受，要求
蘇宗耀必須與甲○○交涉退還全部價金。當日晚上六、七時許，
洪崇耀返回中崙社區後，對甲○○所交換之該一半甲基安非他命
品質仍不盡滿意，本欲拒絕，並要求蘇宗耀應退還全部款項，此
時蘇宗耀慮及若買賣不成將顏面盡失並損失仲介之酬勞，遂自行
聯絡綽號「大頭」之不詳姓名者，欲以自己名義將所換回之甲基
安非他命售予「大頭」，且要求洪崇耀將該甲基安非他命運往台
北火車站南門，交付「大頭」換取金錢，如此洪崇耀便能取回全
部款項，以對「金董」有所交代，故交代乙○○以便車搭載洪崇
耀前往高鐵左營站搭乘高鐵，以便將系爭甲基安非他命運往台北
車站交付「大頭」。但因警方全程監控，而於九十六年十月四日
晚上八時四十五分許，在高鐵左營站前所搭車牌號碼二五八九─
TF自用小客車當場查獲洪崇耀、甲○○、乙○○、丙○○，使洪
崇耀、蘇宗耀無法完成所預計之全程運輸甲基安非他命行為而不
遂，並扣得上開甲基安非他命四包、現金一百四十萬元。因認乙
○○涉有刑法第三十條、毒品危害防制條例第四條第二項幫助販
賣第二級毒品罪嫌云云。經審理結果，認乙○○犯罪尚屬不能證
明，因將第一審論處乙○○罪刑部分之判決撤銷，改判諭知乙○
○無罪。固非無見。
惟查：證據取捨與其價值之判斷，固屬於事實審法院之職權，但
此項自由判斷職權之行使，仍應受經驗法則與論理法則之支配，
否則即有違背證據法則之違法。乙○○雖否認本件幫助販賣甲基
安非他命犯行，並以未曾幫忙甲○○代為尋找購買甲基安非他命
之買主，且駕車搭載甲○○時，不知其持有甲基安非他命，亦不
知其有販賣甲基安非他命之事等語置辯。然乙○○於警詢時已自
承：九十六年十月二日晚上，甲○○對其表示有購買甲基安非他
命之門路，委其尋找買主，其即聯絡「阿偉」（即丙○○）代為
探尋，嗣經丙○○介紹「牛仔」（即蘇宗耀）與甲○○自行聯繫
甲基安非他命買賣事宜等語（見警詢卷第六十九、七十頁）；繼
於偵查中並陳明本件係因丙○○對其表示有人擬購買甲基安非他
命，經其轉知甲○○，甲○○始知悉有人擬購買甲基安非他命，
而其係因甲○○委其代為尋找甲基安非他命買主，始知悉甲○○
持有甲基安非他命等語（見第二０七五三號偵查卷(二)第六、七頁
）。另丙○○亦先後於警詢、偵查中供證九十六年十月三日，綽
號「宏仔」之不詳姓名者以電話向其表示蘇宗耀欲購買甲基安非
他命，其乃先以電話聯絡乙○○，乙○○即轉知甲○○，繼其前
往與乙○○見面，時甲○○已在場，嗣其並介紹彼等二人認識蘇
宗耀，由甲○○直接與蘇宗耀洽談販賣甲基安非他命之數量及價
錢等語（見警卷第八０頁、上開偵查卷第八頁）。綜觀上開供述
，乙○○似意指甲○○因有取得甲基安非他命之管道，於九十六
年十月二日委其尋找甲基安非他命買主，其輾轉委託丙○○，丙
○○乃介紹欲購買甲基安非他命之蘇宗耀與甲○○直接商談甲基
安非他命買賣事宜；而丙○○則陳明其係於九十六年十月三日自
友人處得悉蘇宗耀欲購買甲基安非他命，乃告知乙○○再轉告甲
○○，繼且介紹彼等二人與蘇宗耀相識，由甲○○直接與蘇宗耀
洽商甲基安非他命交易等情。彼等二人所述顯互核相符。尤以依
丙○○所述，九十六年十月三日其甫得悉甲基安非他命買主，即
知與乙○○聯絡等語，更與乙○○上開所供其於前一日即九十六
年十月二日受甲○○委託尋找甲基安非他命買主後，即轉託丙○
○一節，若合符節。乃原判決卻以丙○○所述係指其先得悉有甲
基安非他命買主，始向乙○○探詢購買甲基安非他命管道云云，
似已曲解丙○○之證言；另原判決竟以上開丙○○證言與乙○○
之供述內容，互相矛盾，無法併存云云，而就此等不利乙○○之
事證均捨棄不採，並據而為乙○○無罪之諭知，此項採證認事職
權之判斷，是否合乎經驗法則？殊待研求。檢察官上訴執以指摘
原判決關於乙○○部分不當，即非全然無據。應認原判決此部分
有發回更審之原因。
二、駁回（即甲○○、丙○○上訴）部分
按刑事訴訟法第三百七十七條規定，上訴於第三審法院，非以判
決違背法令為理由，不得為之。是提起第三審上訴，應以原判決
違背法令為理由，係屬法定要件。上訴第三審法院之案件，是否
以判決違背法令為上訴理由，應就上訴人之上訴理由書狀加以審
查，如果上訴理由書狀並未依據卷內訴訟資料，具體指摘原判決
不適用何種法則或如何適用不當，或所指摘原判決違法情事，顯
與法律規定得為第三審上訴理由之違法情形，不相適合時，均應
認其上訴為違背法律上之程式，予以駁回。至原判決究有無違法
，與上訴是否以違法為理由係屬二事。本件原審經審理結果，認
為上訴人甲○○販賣甲基安非他命、上訴人丙○○幫助販賣甲基
安非他命均犯行明確，因而撤銷第一審關於彼等二人部分所為科
刑之判決，改判論處甲○○販賣第二級毒品罪刑（處有期徒刑七
年）、丙○○幫助販賣第二級毒品罪刑（處有期徒刑四年），已
詳敘調查、取捨證據之結果及憑以認定犯罪事實之心證理由。並
就甲○○、丙○○否認犯行之供詞及其等所辯各語認非可採，予
以論述。查犯毒品危害防制條例第四條至第九條、第十二條、第
十三條或第十四條第一項、第二項之罪者，其供犯罪所用或因犯
罪所得之財物，均沒收之，如全部或一部不能沒收時，追徵其價
額或以其財產抵償之，為該條例第十九條第一項所明定。而犯罪
所得之財物，不能與正常營利事業計算營利所得之情形相提並論
，是所稱因犯罪所得之財物，乃指犯罪行為所直接取得而法律上
無第三人得主張權利之一切財物而言，則上開規定所指販賣毒品
所得之財物，依法諭知沒收時，舉凡販賣毒品所得之財物，不問
其中何部分屬於成本，何部分屬於犯罪之利得，均應予以沒收，
並非僅限於所賺取之差價部分，始符立法之本旨。依原判決所確
認之事實，甲○○原販賣甲基安非他命二公斤予蘇宗耀，並收取
價金二百二十八萬元，嗣蘇宗耀因故退貨其中一公斤，並取回此
部分已付之價金一百十四萬元，餘一百十四萬元即屬甲○○因販
賣甲基安非他命之所得，原判決就甲○○保有之此部分價款，以
之雖未扣案，但為甲○○犯罪所得，而依上開規定諭知沒收，如
全部或一部不能沒收時，以其財產抵償之，於法並無不符。甲○
○上訴意旨執原判決未先扣除其購入此部分甲基安非他命之成本
一百零七萬元，竟沒收全部販賣所得云云，指摘原判決違背法令
，顯屬誤解法律規定，殊無足取。次查量刑之輕重，係屬事實審
法院得依職權自由裁量之事項，苟法院於量刑時，已以行為人之
責任為基礎，並斟酌刑法第五十七條各款所列情狀，而未逾越法
定範圍，又未濫用其職權，即不得遽指為違法。第二審判決撤銷
第一審判決改判時，自得本於其審判所得心證資料，斟酌刑法第
五十七條所列各款情形，重新考量刑度，除應受刑事訴訟法第三
百七十條禁止不利益變更原則規定之限制外，並無必須受第一審
判決拘束之規定。原判決以第一審判決關於甲○○本有共同正犯
認定不當等之可議，甲○○指摘第一審判決對其量處有期徒刑八
年猶嫌過重，且以供出毒品來源並因而破獲請求減刑，亦不無理
由，而予撤銷，自行改判較輕之有期徒刑七年，業就其如何以甲
○○之責任為基礎，並綜合考量刑法第五十七條所列各款事由，
而為刑之量定各情，於理由內說明甚詳。既未逾越法定刑度，又
未濫用自由裁量之權限。甲○○上訴意旨以原判決既認第一審判
決量刑過重，且以其供出來源依法減輕其刑，即應量處四年以下
有期徒刑方符合比例原則云云，指摘原判決量刑仍嫌過重，純屬
其個人對法院量刑之主觀期盼，亦顯非適法之第三審上訴理由。
再查有罪判決所認定之事實而應記載於判決書者，乃指與論罪科
刑之適用法令有關之事實而言，如犯罪構成要件之事實、刑之加
重減輕之事由、故意、過失等等，是關於犯罪之時間、經過之敘
述，如非構成犯罪事實之要素，而與犯罪同一性之辨別無關者，
本非絕對必須記載，判決書僅約略記載，既於判決無影響，即不
能指為違法。原判決事實欄記載受綽號「金董」之不詳姓名者委
託代購甲基安非他命之洪崇耀，因知悉蘇宗耀可提供毒品來源，
於九十六年十月三日晚上七時許，攜款與蘇宗耀見面。丙○○自
友人處得知蘇宗耀有意購買甲基安非他命，遂告知甲○○，再由
蘇宗耀與許瑋聯絡，並於同年月四日上午二、三時許，與甲○○
共乘乙○○駕駛之汽車同往約定地點，由甲○○與蘇宗耀進行毒
品交易等語，其所認定丙○○介紹買主向許世瑋購買甲基安非他
命而幫助許世瑋販賣毒品之時間，已可得確定為九十六年十月三
日晚上七時迄同年月四日上午二、三時間，而無礙於同一性之辨
別。丙○○上訴意旨指摘原判決漏未認明並記載其本件犯罪時間
云云，係未依卷證而為指摘。至丙○○其餘上訴意旨，或執洪崇
耀、蘇宗耀於警詢中之供詞，主張彼等所稱毒品之賣方係指綽號
「阿牛」之乙○○，並指摘原判決就此未置一詞，有理由不備之
違誤，或以卷附起訴書援用之電話監聽譯文與甲○○偵查中之供
述合併觀察，可知蘇宗耀胞弟蘇宗禮涉入本案之深，原判決卻未
說明該譯文有無證據能力，未加審酌，亦有採證違誤及理由不備
之違失云云，核均於其本人幫助販賣甲基安非他命犯罪之判決本
旨不生影響，況原判決諭知乙○○無罪部分，業經本院撤銷發回
原審法院更為審理，客觀上亦不足據以辨認原判決具備違背法令
而得上訴第三審之形式要件。綜上，甲○○、丙○○部分之上訴
均違背法律上之程式，應予駁回。
據上論結，應依刑事訴訟法第三百九十七條、第四百零一條、第
三百九十五條前段，判決如主文。
中    華    民    國  九十八  年    六    月    四    日
                      最高法院刑事第四庭
                          審判長法官  張  淳  淙
                                法官  劉  介  民
                                法官  蔡  彩  貞
                                法官  林  俊  益
                                法官  陳  國  文
      本件正本證明與原本無異
                                      書  記  官
中    華    民    國  九十八  年    六    月    九    日
                                                Ａ


司法院資訊處製作；財團法人民間司法改革基金會備份。
